ACORDAO-COMPLETO-2540583

ACÓRDÃO 3594/2022 ATA 21/2022 - PRIMEIRA CÂMARA

VISTOS, relatados e discutidos estes autos de embargos de declaração opostos por Aldenir Santana Neves ao Acórdão 2752/2022-TCU-Primeira Câmara.
ACORDAM os Ministros do Tribunal de Contas da União, reunidos em sessão da Primeira Câmara, ante as razões expostas pelo Relator, em:
9.1. conhecer dos embargos de declaração para, no mérito, rejeitá-los, com fundamento nos artigos 32, inciso II, e 34, da Lei 8.443/1992;
9.2. tornar insubsistentes os Acórdão 4743/2018-TCU-Primeira Câmara, 12892/2018-TCU-1ª Câmara e 2752/2022-TCU-1ª Câmara;
9.3. declarar ex officio, com fundamento nos artigos 174, 175 e 176 do Regimento Interno do TCU, a nulidade da citação da empresa JPL Construções Ltda. - ME (extinta) , bem como dos atos dela decorrentes, incluindo o julgamento pela irregularidade das contas e a condenação da responsável ao ressarcimento de débito solitário e ao pagamento de multa individual;
9.4. declarar ex officio, com fundamento nos artigos 174, 175 e 176 do Regimento Interno do TCU, extinta a punibilidade de Aldenir Santana Neves;
9.5. considerar revel Aldenir Santana Neves, para todos os efeitos, com fundamento no art. 12, § 3º, da Lei 8.443/1992, dando-se prosseguimento ao processo;
9.6. julgar irregulares as contas de Aldenir Santana Neves, com fundamento nos arts. 1º, I, 16, III, "b" e "c", 19 e 23, III, da Lei 8.443/1992;
9.7. condenar Aldenir Santana Neves ao pagamento das quantias a seguir especificadas, e fixar o prazo de quinze dias, a contar da notificação, para que comprove, perante este Tribunal, nos termos do art. 214, III, "a", do RI/TCU, o recolhimento da dívida à Fundação Nacional de Saúde, atualizada monetariamente e acrescida dos juros de mora, calculadas a partir da data discriminada até a data do recolhimento, na forma prevista na legislação em vigor:
	Data Ocorrência
	Valor Histórico (R$) 

	6/6/2007
	24.000,00

	20/9/2007
	36.800,00

	24/10/2007
	14.900,00

	8/11/2007
	6.000,00

	8/11/2007
	573,92

9.8. autorizar, desde logo, nos termos do art. 28, inciso II, da Lei 8.443/1992, a cobrança judicial da dívida, caso não atendida a notificação;
9.9. encaminhar cópia da presente deliberação à Procuradoria da República no Maranhão, como previsto no art. 16, § 3º, da Lei 8.443/1992;
9.10. não dar seguimento à tomada de contas especial quanto à eventual responsabilização dos sócios da extinta empresa JPL Construções Ltda., João Pedro Coimbra Lopes (XXX.174.013-XX) e Pedro Manoel Lopes (XXX.485.873-XX) , ante a inexistência de indícios de abuso anterior da personalidade jurídica;
9.11. dar ciência desta deliberação, bem como do relatório e voto que a fundamentam, à Procuradoria-Geral Federal/Advocacia-Geral da União.

Embargos de declaração em tomada de contas especial

Primeira Câmara

Prefeitura de Urbano Santos/MA.

3. Interessados/Responsáveis/Recorrentes:
3.1. Interessado: Fundação Nacional de Saúde (26.989.350/0001-16).
3.2. Responsáveis: Aldenir Santana Neves (XXX.561.093-XX); JPL - Construções Ltda. - ME (07.556.570/0001-01).
3.3. Recorrente: Aldenir Santana Neves (XXX.561.093-XX).

13.1. Ministros presentes: Benjamin Zymler (na Presidência), Walton Alencar Rodrigues (Relator), Vital do Rêgo e Jorge Oliveira.
13.2. Ministros-Substitutos presentes: Augusto Sherman Cavalcanti e Weder de Oliveira.

WALTON ALENCAR RODRIGUES

Ministro Walton Alencar Rodrigues.

Trata-se embargos de declaração opostos por Aldenir Santana Neves ao Acórdão 2752/2022-TCU-Primeira Câmara, cujo teor da parte dispositiva é o seguinte:
VISTOS, relatados e discutidos estes autos de tomada de contas especial instaurada pela Fundação Nacional de Saúde (Funasa) contra Aldenir Santana Neves, prefeito do Município de Urbano Santos/MA no período de 2005 a 2008, em razão da não-comprovação da boa e regular aplicação dos recursos repassados por meio do Convênio 348/2005 (Siafi 555372) , cujo objeto é a construção de 52 melhorias sanitárias domiciliares.
ACORDAM os Ministros do Tribunal de Contas da União, reunidos em sessão da Primeira Câmara, ante as razões expostas pelo Relator, em:
9.1. 	declarar, ex officio, com fundamento nos artigos 174, 175 e 176 do Regimento Interno do TCU, a nulidade da citação da empresa JPL Construções Ltda. - ME (extinta) , bem como dos atos dela decorrentes, incluindo o julgamento pela irregularidade das contas e a condenação da responsável ao ressarcimento de débito solitário e ao pagamento de multa individual;
9.2. tornar insubsistentes os Acórdão 4743/2018-TCU-Primeira Câmara e 12892/2018-TCU-1ª Câmara;
9.3. considerar revel Aldenir Santana Neves, para todos os efeitos, com fundamento no art. 12, § 3º, da Lei 8.443/1992, dando-se prosseguimento ao processo;
9.4. julgar irregulares as contas de Aldenir Santana Neves, com fundamento nos arts. 1º, I, 16, III, "b" e "c", 19 e 23, III, da Lei 8.443/1992;
9.5. condenar Aldenir Santana Neves ao pagamento das quantias a seguir especificadas, e fixar o prazo de quinze dias, a contar da notificação, para que comprove, perante este Tribunal, nos termos do art. 214, III, "a", do RI/TCU, o recolhimento da dívida à Fundação Nacional de Saúde, atualizada monetariamente e acrescida dos juros de mora, calculadas a partir da data discriminada até a data do recolhimento, na forma prevista na legislação em vigor:
	Data Ocorrência
	Valor Histórico (R$) 

	6/6/2007
	24.000,00

	20/9/2007
	36.800,00

	24/10/2007
	14.900,00

	8/11/2007
	6.000,00

	8/11/2007
	573,92

9.6. aplicar multa individual de R$ 75.000,00 (setenta e cinco mil reais) a Aldenir Santana Neves, com fundamento nos arts. 19, caput, e 57 da Lei 8.443/1992, e fixar o prazo de quinze dias, a contar da notificação, para que comprove, perante este Tribunal, nos termos do art. 214, III, "a", do RI/TCU, o recolhimento da dívida ao Tesouro Nacional, atualizada monetariamente desde a data desta deliberação até a do efetivo recolhimento, se paga após o vencimento, na forma da legislação em vigor;
9.7. autorizar, desde logo, nos termos do art. 28, inciso II, da Lei 8.443/1992, a cobrança judicial da dívida, caso não atendida a notificação;
9.8. encaminhar cópia da presente deliberação à Procuradoria da República no Maranhão, como previsto no art. 16, § 3º, da Lei 8.443/1992;
9.9. não dar seguimento à tomada de contas especial quanto à eventual responsabilização dos sócios da extinta empresa JPL Construções Ltda., João Pedro Coimbra Lopes (XXX.174.013-XX) e Pedro Manoel Lopes (XXX.485.873-XX) , ante a inexistência de indícios de abuso anterior da personalidade jurídica;
9.10. dar ciência desta deliberação, bem como do relatório e voto que a fundamentam, à Procuradoria-Geral Federal/Advocacia-Geral da União.  
Aldenir Santana Neves alega a existência das seguintes omissões: prescrição da pretensão punitiva; ausência de regular citação do responsável e indevida declaração da revelia; falta de responsabilização do gestor municipal sucessor, a quem incumbia a prestação de contas; regular emprego dos recursos no objeto do convênio e ausência de dano. 
Ao final, requer conhecimento e acolhimento dos embargos declaratórios, a fim de atribui-lhes efeitos infringentes e considerar regular a prestação de contas do convênio.
É o relatório.

Gentil Augusto Costa (2.682/OAB-MA); Sonia Maria Lopes Coelho (3811/OAB-MA), José Alberto Santos Penha (7221/OAB-MA) e outros.

Procurador Sergio Ricardo Costa Caribé.

TOMADA DE CONTAS ESPECIAL. CONVÊNIO. FUNASA. MELHORIAS SANITÁRIAS DOMICILIARES. NÃO-COMPROVAÇÃO DA BOA E REGULAR APLICAÇÃO DOS RECURSOS PÚBLICOS. IRREGULARIDADE DAS CONTAS E CONDENAÇÃO DO EX-PREFEITO EM SOLIDARIEDADE COM EMPRESA CONTRATADA PELA MUNICIPALIDADE PARA PRESTAR SERVIÇOS. DISSOLUÇÃO, LIQUIDAÇÃO E EXTINÇÃO DA EMPRESA. FATO EXTINTIVO DA PESSOA JURÍDICA OCORRIDO ANTES DA CITAÇÃO NO PROCESSO DE CONTROLE EXTERNO. REVISÃO DE OFÍCIO. NULIDADE DA CITAÇÃO DA EMPRESA E DOS ATOS PROCESSUAIS SUBSEQUENTES. MANUTENÇÃO DA HIGIDEZ DOS ATOS PROCESSUAIS E DO JULGAMENTO PELA IRREGULARIDADE DAS CONTAS E CONDENAÇÃO EM DÉBITO E MULTA DO GESTOR PÚBLICO. NÃO-PROSSEGUIMENTO DO FEITO EM RELAÇÃO À EVENTUAL RESPONSABILIZAÇÃO DOS SÓCIOS DA EMPRESA EXTINTA, POR AUSÊNCIA DE INDÍCIOS DE ABUSO ANTERIOR DA PERSONALIDADE JURÍDICA. EMBARGOS DE DECLARAÇÃO. CONHECIMENTO. ALEGAÇÃO, EM PRELIMNAR, DE PRESCRIÇÃO DA PRETENSÃO PUNITIVA. QUESTÃO DE ORDEM PÚBLICA. EXTINÇÃO DA PUNIBILIDADE. AUSÊNCIA DE VÍCIOS NA DELIBERAÇÃO EMBARGADA. REJEIÇÃO. CIÊNCIA.

TOMADA DE CONTAS ESPECIAL (TCE)

Secretaria de Recursos (Serur); Secretaria de Controle Externo de Tomada de Contas Especial (SecexTCE).

Trata-se de embargos de declaração opostos por Aldenir Santana Neves ao Acórdão 2752/2022-TCU-Primeira Câmara.
A deliberação embargada declarou ex officio a nulidade da citação da empresa JPL Construções Ltda. - ME (extinta) , bem como dos atos processuais dela decorrentes, em razão de aquela sociedade haver sido dissolvida, liquidada e extinta antes mesmo de seu chamamento aos autos.
Todavia, a decisão recorrida, ao tornar insubsistentes os Acórdão 4743/2018-TCU-Primeira Câmara e 12892/2018-TCU-1ª Câmara, proferiu novo julgamento, mantendo a irregularidade das contas de Aldenir Santana Neves, condenando-o ao ressarcimento de dano ao Erário e ao pagamento de multa, em razão da não-comprovação da boa e regular aplicação dos recursos repassados por meio do Convênio 348/2005 (Siafi 555372) , firmado entre a Fundação Nacional de Saúde (Funasa) e o Município de Urbanos Santos/MA, cujo objeto é a construção de 52 melhorias sanitárias domiciliares.
O embargante aponta as seguintes omissões na deliberação recorrida: prescrição da pretensão punitiva; ausência de regular citação do responsável e indevida declaração de revelia; não-responsabilização do gestor municipal sucessor, a quem incumbia a prestação de contas do ajuste; ausência de dano e regular emprego dos recursos no objeto do convênio. 
Ao final, requer sejam conhecidos e providos os embargos declaratórios, bem como lhe sejam atribuídos efeitos infringentes a fim de considerar regular a prestação de contas.
Feito esse resumo, decido.
Conheço dos embargos de declaração, satisfeitos os requisitos de admissibilidade estabelecidos nos artigos 32, inciso II, e 34, da Lei 8.443/1992.
Por ser matéria de ordem pública, arguída em preliminar do recurso, verifico que a punibilidade do responsável foi fulminada pela prescrição, com base na aplicação do entendimento jurisprudencial firmado no Acórdão 1441/2016-TCU-Plenário, por mim redigido.
Houve extrapolação do prazo decenal estabelecido no artigo 205 do Código Civil, contado desde as datas das despesas impugnadas, ocorridas entre 6/6/2007 e 8/11/2007, até a data do ato que ordenou a citação dos responsáveis, em 23/11/2017 (peça 5) .
Ainda em preliminar, não há de se falar em nulidade da citação, uma vez que o responsável foi regularmente instado a apresentar defesa acerca da não-comprovação do regular emprego dos recursos do Convênio 0348/2005 (peças 8 e 13) .  O embargante requereu e obteve deferimento ao pedido de prorrogação de prazo para exercício de contraditório e da ampla defesa (peças 12 e 17) .
No entanto, Aldenir Santana Neves quedou-se inerte, arcando com o ônus da revelia, nos termos do artigo 12, § 3º, da Lei 8.443/1992.
Quanto ao mérito dos embargos, não assiste razão ao responsável.
A deliberação embargada, ao declarar a nulidade do ato de citação da JPL Construções Ltda. - ME, bem como dos demais atos que a sucederam, manteve a irregularidade das contas e a condenação em débito de Aldenir Santana Neves, cujos fundamentos constam da instrução da Secretaria de Controle Externo de Mato Grosso do Sul e do parecer do Ministério Público junto ao TCU (peças 23/25) .
Basicamente, foi impugnada a totalidade das despesas em razão de inexecução física e financeira do objeto do convênio, conforme pareceres emitidos pela Funasa, em vistorias realizadas em 2007, 2009 e 2013 (peça 1, págs. 391, 295/297 e 383/385) . Os recursos do convênio haviam sido integralmente geridos pelo responsável Aldenir Santana Neves, durante o período em que foi prefeito do Município de Urbano Santos, entre 2005 e 2008.
Considerando que o responsável, apesar de ter sido regularmente citado, não compareceu aos autos para contrapor as irregularidades a ele imputadas, não há omissão a ser suprida acerca de pontos que não foram previamente questionados em alegações de defesa.
Ante o exposto, rejeito os embargos de declaração, declaro extinta a punibilidade do responsável e voto por que o Tribunal acolha a minuta de acórdão que ora submeto à apreciação do colegiado.
TCU, Sala das Sessões, em 28 de junho de 2022.
WALTON ALENCAR RODRIGUES 
Relator